臺灣高等法院民事判決　八十九年度重上更(一)字第一三九號
　　上　訴　人　癸○○
　　　　　　　　庚○○
　　　　　　　　丑○○
　　　　　　　　丙○○
　　被 上 訴人　戊○○
　　　　　　　　乙○○
　　　　　　　　子○○
　　　　　　　　己○○
　　訴訟代理人　辛○○
　　被 上 訴人　壬○○
　　被 上 訴人　甲○○○
　　訴訟代理人　林彬
右當事人間分割共有物事件，上訴人對於中華民國八十五年八月九日臺灣新竹地方法
院八十四年度重訴字第一三八號第一審判決提起上訴，經最高法院發回更審，本院判
決如左：
    主      文
原判決廢棄。
兩造共有坐落新竹縣峨眉鄉○○段富興小段二七九地號，地目建，面積二七五五平方
公尺土地，按附圖所示方法分割：Ａ部分，面積一千一百七十七平方公尺，分歸上訴
人丙○○、癸○○、庚○○、丑○○所有，並按上訴人丙○○應有部分十四分之十一
、上訴人癸○○、庚○○、丑○○應有部分各十四分之一比例保持共有；Ｂ部分，面
積九百十七平方公尺，分歸被上訴人乙○○所有；Ｂ１部分，面積四十四平方公尺，
分歸被上訴人壬○○、子○○所有，按應有部分各二分之一保持共有；Ｂ２部分，面
積四十四平方公尺分歸被上訴人辛○○、己○○所有，按應有部分各二分之一保持共
有；Ｃ部分，面積二百三十平方公尺分歸被上訴人丁○○所有；Ｄ部分，面積二百十
二平方公尺分歸被上訴人戊○○所有；Ｅ部分，面積五十六平方公尺分歸被上訴人乙
○○、上訴人丙○○所有，按應有部分各二分之一保持共有；Ｆ部分，面積七十五平
方公尺分歸被上訴人甲○○○所有。
第一、二審及發回前第三審訴訟費用由被上訴人乙○○負擔九十六分之三十三、被上
訴人辛○○、子○○、己○○、壬○○各負擔一二八分之一、被上訴人丁○○負擔九
十六分之八、被上訴人戊○○負擔九六○分之七十四、被上訴人甲○○○負擔九六○
分之二十六；由上訴人丙○○負擔九十六分之三十三、上訴人癸○○、庚○○、丑○
○各負擔三十二分之一。
    事實及理由
一、本件被上訴人彭阿維於八十七年七月一日死亡（見本院重上卷第二卷第六四頁所
    附之死亡證明書），經其繼承人彭鍾申妹（即彭阿維之配偶）、彭雪雄、彭雪光
    、丁○○、彭雪蓮、彭雪榮（以上五人為彭阿維之子女）（均見本院重上卷第二
    卷第六五頁至第七五頁所附之戶籍謄本及繼承系統表）於本院前審聲明承受訴訟
    ，於本審由丁○○單獨取得全部所有權，並辦理繼承登記，有土地登記簿謄本可
    證（見本院更一卷一第六十七頁），上訴人並撤回對彭鍾申妹、彭雪雄、彭雪光
　　、彭雪蓮、彭雪榮之訴訟，故僅列丁○○一人為被上訴人，合先敘明。
二、被上訴人甲○○○、丁○○受合法傳喚，無正當理由未於最後言詞辯論期日到場
    ，核無民事訴訟法第三百八十六條所列各款之情形，爰依上訴人之聲請由其一造
    辯論而為判決。
三、本件上訴人起訴主張：系爭坐落新竹縣峨眉鄉○○段富興小段二七九地號（以下
    簡稱系爭土地），地目建，面積為二七五五平方公尺土地，係兩造所共有，上訴
    人丙○○應有部分九十六分之三三，上訴人丑○○、癸○○、庚○○應有部分各
    三十二分之一，被上訴人乙○○應有部分九十六分之三三，被上訴人辛○○、子
    ○○、己○○、壬○○應有部分各一二八分之一、被上訴人戊○○應有部分為三
    八四分之三二，（嗣於本案訴訟中轉讓應有部分九六○分之六予被上訴人甲○○
    ○，而變更應有部分為九六○分之七十四），及被上訴人丁○○（被繼承人彭阿
    維）應有部分九十六分之八，被上訴人甲○○○應有部分為三八四分之八（嗣自
    戊○○購買部分應有部分而變為九六○分之二十六），而兩造就該土地並無約定
    不分割，且該土地亦無因物之使用目的而不能分割，惟協議分割不成等情，求為
    裁判分割如附圖一所示。另八十四年十一月十五日現場使用成果圖（以下簡稱現
    況圖）所示Ｇ部分房屋為彭淑霞所有，上訴人向伊購買土地（未含房屋）之應有
    部分而已，上訴人應有部分佔系爭土地最大部分，惟因被上訴人乙○○、壬○○
　　、彭達、辛○○、己○○五人於鈞院此次審理時，始稱欲分別共有，請求就原
　　主張Ｂ部分分割為Ｂ、Ｂ１、Ｂ２，惟Ｂ１壬○○、彭達及Ｂ２辛○○、己○
　　○等人所應分得面積各僅二十二平方公尺，故分割為Ｂ１、Ｂ２，將形成畸零地
　　，將來亦需合併他人土地始能利用，顯係利用訴訟技巧，遲滯訴訟而占有不成比
　　例之面臨道路最大面積。另分割共有物既係消滅共有關係，被上訴人等請求分割
　　出道路保持共有，顯於法不合，況附圖一所示Ｃ、Ｄ、Ｅ、Ｆ部分歷審對無劃出
　　道路部分均無爭執，自不需分割出道路保持共有。並聲明(一)原判決廢棄。(二)兩造
　　共有坐落新竹縣峨嵋鄉○○段富興小段二七九地號，地目建，面積二七五五平方
　　公尺土地，按附圖一所示方法分割：Ａ部分面積一一七七平方公尺，分歸上訴人
　　丙○○、癸○○、庚○○、丑○○取得，並按上訴人丙○○應有部分一一七七分
　　之九一八、上訴人癸○○、庚○○、丑○○應有部分各一一七七分之八六比例保
　　持共有，Ｂ部分，面積一千零五平方公尺，分歸被上訴人乙○○、壬○○、辛○
　　○、子○○、己○○取得，並按被上訴人乙○○應有部分一○○五分之九一八、
　　被上訴人壬○○、辛○○、子○○、己○○應有部分各一○○五分之二二比例保
　　持共有，Ｃ部分，面積二百三十平方公尺，由被上訴人丁○○取得，Ｄ部分，面
　　積二百三十平方公尺，分歸被上訴人戊○○所有，Ｅ部分，面積五十六平方公尺
　　分歸上訴人丙○○、被上訴人乙○○取得，並按應有部分各二分之一比例保持共
　　有，Ｆ部分，面積五十七平方公尺，分歸甲○○○所有。
四、被上訴人戊○○、乙○○、子○○、己○○、辛○○、壬○○、丁○○則以：按
    分割共有物，法院固有自由裁量之權，不受共有人主張之拘束，但仍應斟酌當事
　　人之聲明、共有物之性質、經濟效用及全體共有人之利益等公平決定之。（最高
　　法院八五年台上字第三三八號判例參照）又最高法院六九年台上字第一八三一號
　　判例意旨謂：分割共有物，以消滅共有關係為目的，法院裁判分割共有物時，除
　　因該土地內部分土地之使用目的不能分割（如為道路）或部分共有人仍願維持共
　　有關係外，應將土地分配於各共有人單獨使用。故為全體共有人及後代子孫之通
　　行，請依附圖三或四或二分割出道路以利通行，復依八十四年十一月十五日使用
　　現況圖所示Ｇ部分房屋為彭淑霞所有，上訴人庚○○、癸○○、丑○○等三人於
　　民國八十二年八月十五日向訴外人彭淑霞購買土地應有部分所有權及其上之門牌
　　八號房屋，此土地位處偏僻、價值較低，上訴人買受時已甚明瞭，此地應分割劃
　　歸上訴人所有，自應將系爭土地北方部分全部分歸與上訴人，希能依附圖二所示
　　劃分出道路之分割方法為分割，分割方法為：Ａ部分面積一○六二平方公尺，分
　　歸上訴人丙○○、癸○○、庚○○、丑○○取得，並按上訴人丙○○應有部分一
　　一七七分之九一八、上訴人癸○○、庚○○、丑○○應有部分各一一七七分之八
　　六比例保持共有，Ｂ部分，面積八百二十七平方公尺，分歸被上訴人乙○○所有
　　、Ｂ１四十平方公尺分歸被上訴人壬○○、彭達所有，由二人保持共有，Ｂ２
　　四十平方公尺分歸被上訴人辛○○、己○○所有，並由二人保持共有，Ｃ部分，
　　面積二百零八平方公尺，由被上訴人丁○○取得，Ｄ部分，面積一百九十二平方
　　公尺，分歸被上訴人戊○○所有，Ｅ部分，面積五十六平方公尺分歸上訴人丙○
　　○、被上訴人乙○○取得，並按應有部分各二分之一比例保持共有，Ｆ部分，面
　　積六十八平方公尺，分歸被上訴人甲○○○所有。Ｇ部分二六二平方公尺通道部
　　分由全體共同保持共有。如不能依上開方法分割時，願依序依附圖三、附圖四所
　　示之分割方法為分割。若依上訴人主張之分割方法分割，則劃歸被上訴人戊○○
　　、丁○○之Ｃ、Ｄ部分出入口僅各九三公分寬道，且出口處又是訴外人杜錦煥之
　　建地（即二六七－三地號），非但出入不便，而且將來改建時無法申請建造執照
　　。又Ｂ部分再分割Ｂ１、Ｂ２後則被上訴人乙○○分得Ｂ土地之出口僅約九六公
　　分寬，進出極為不便。被上訴人乙○○與上訴人丙○○係親兄弟，於民國四六年
　　分家時有立下分鬮書，以隴西堂公廳做為中心點劃分，惟此分割方法違背此原則
　　。（即將公廳及二個內外庭院全部分給上訴人。）上訴人前面入口處，另有三筆
　　土地，即地號富興小段二八○－二、二八○－三土地，另一筆二八○－一旱地，
　　因無法分割，仍登記訴外人曾明星名下。以上三筆土地是乙○○、丙○○之先父
　　彭阿金生前所購買，因靠近上訴人使用的地方，當時丙○○要求先登記伊名下，
　　俟二七九地號土地分割後才歸還給乙○○二二坪，是依被上訴人主張之分割方法
　　，上訴人分得土地前端出入口處面寬約十二公尺，甚為寬廣，進出極為方便等語
　　資為抗辯，並聲明駁回上訴。
五、被上訴人林羅妹光僅抗辯伊應有部分原為三八四分之八，嗣自戊○○購買應有部
    分而變為九六○分之二十六等語，故無聲明可資記載。
六、經查上訴人主張系爭坐落新竹縣峨眉鄉○○段富興小段二七九地號，地目建，面
    積為二七五五平方公尺土地，係兩造所共有，丙○○、乙○○應有部分九十六分
　　之三三，壬○○、彭達、辛○○、己○○應有部分各一二八分之一，丑○○、
　　癸○○、庚○○應有部分各三二分之一，丁○○應有部分九十六分之八，戊○○
　　應有部分九六○分之七十四，甲○○○應有部分九六○分之二十六之事實，業據
　　其等提出土地登記簿謄本及地籍圖、土地所有權狀影本、應有部分比例表（見本
　　院卷一第二一一、二五○頁）為證，且為被上訴人所不爭執，自堪信為真實。而
　　依上開土地面積及應有部分折算兩造分別所有之持分面積為丙○○、乙○○各九
　　百四十七平方公尺，壬○○、彭達及辛○○、己○○各二十一．五平方公尺，
　　癸○○、庚○○、丑○○各八十六平方公尺，丁○○二三０平方公尺，戊○○二
　　一二平方公尺，甲○○○七十五平方公尺，應依此分割分配面積。惟因測量計算
　　式進位問題，上訴人及被上訴人戊○○、丁○○、甲○○○分割分得面積維持上
　　述持分面積，而壬○○、彭達及辛○○、己○○分割後可分得面積增加為各二
　　十二平方公尺，乙○○同意負擔面積減少，除Ｅ部分分得面積外，Ｂ部分同意分
　　得面積為九一七平方公尺（合計共九四五平方公尺），已據證人陳光銓說明在案
　　，並經被上訴人乙○○訴訟代理人同意在案（見本院卷二第九頁），是本件兩造
　　系爭土地分割面積依此分配。
七、又按各共有人均得隨時請求分割共有物，但因物之使用目的不能分割或契約訂有
    不分割之期限者，不在此限，民法第八百二十三條第一項定有明文；又共有物之
    分割方法不能協議決定者，得聲請法院裁判定之，同法第八百二十四條第二項亦
    定有明文。查兩造共有系爭土地，並無因物之使用目的不能分割或約定不為分割
    之情形，以及兩造雖均同意原物分割，惟就分割方法不能達成協議之事實，亦為
    兩造所不爭執，則上訴人訴請裁判分割，自屬有據。
八、按以原物分配於各共有人時，除應顧及均衡之原則外，並須就各共有人應行分得
    之範圍，例如面積多寡、交通、位置及占有形勢等，予以確定（最高法院五十五
    年台上字第一九八二號判例參照）。經查系爭土地面積共二七五五平方公尺，屬
    梯形土地，其北、東、西三面均未臨路，南面他人土地上有一道路，而土地上靠
    東面則另有一供被上訴人戊○○及丁○○之被繼承人彭阿維所分管土地出入以達
    前開道路之小徑，寬約一八六公分至一八八公分（見原審卷第三五頁及第三六頁
    、第一三九頁至第一三七頁勘驗筆錄暨現況圖），兩造於系爭土地上並均建造有
    房屋供使用中，其占有範圍如現況圖所示，故上訴人所建造房屋使用之土地（如
    現況圖Ｂ、Ｂ１、Ｂ２、Ｂ３所示）、被上訴人丙○○等五人所建造房屋使用之
    土地（如現況圖Ａ、Ａ１、Ａ２所示）、被上訴人戊○○、甲○○○、及被上訴
    人丁○○之被繼承人彭阿維所建造房屋使用之土地，均有巷道或道路與公路相聯
    絡。又如現況圖Ｆ所示土地，業經上訴人丙○○及被上訴人乙○○共同出租予訴
    外人陳永昌興建鋼筋水泥樓房。再如現況圖Ｈ所示公廳乃上訴人祭祀祖先牌位之
    處，而被上訴人乙○○等五人、被上訴人戊○○、甲○○○、及丁○○均未在上
    開公廳祭祀祖先牌位，為兩造所不爭執，上訴人父子四人並陳明於分割後，仍願
    繼續保持共有關係，則其等合計應有部分可取得之面積為一一七七平方公尺，被
    上訴人乙○○、辛○○、子○○、壬○○、己○○父子五人原為同一表示（見原
    審卷第一五二頁及第一七○頁），惟於本院審理時改稱欲分別共有，請求就原主
    張Ｂ部分分割為Ｂ、Ｂ１、Ｂ２，而Ｂ１壬○○、彭達及Ｂ２辛○○、己○○
    則保持共有，所分得面積分別為九一七平方公尺、四十四平方公尺、四十四平方
    公尺。上訴人丙○○及被上訴人乙○○亦陳明願分得如現況圖Ｆ所示房屋占用土
    地部分，面積五六平方公尺，並於分割後，願就該部分二人仍按應有部分各二分
    之一之比例維持共有關係（見本院重上字卷第一卷第二一九頁及第二卷第一○八
    頁），被上訴人甲○○○亦於本院前審陳明願依如主文第二項所示之分割方法分
    割，至其房屋所占用土地面積超過應分得土地面積部分，其將於嗣後自行向被上
    訴人乙○○等五人購買（見本院重上卷第一卷第二三一頁），嗣於本院審理時已
    向戊○○買受應有部分，而甲○○○、戊○○應有部分分別變更為九六○分之二
    十六、九六○分之七十四，亦有土地所有權狀影本附卷可按（見本院更一卷一第
    二一一、二一二頁）。又現況圖Ｇ所示磚瓦造未保存登記之房屋原為訴外人彭淑
    霞所使用，惟彭淑霞嗣於八十二年十月六日將系爭土地所有權應有部分九六之六
    以買賣為原因移轉登記予上訴人庚○○、癸○○、丑○○所共有，每人應有部分
    各四八分之一（見本院重上卷第一卷第一○三頁及第一○四頁所附之土地登記簿
    謄本）。從而系爭土地之分割，以斟酌兩造現占有使用之狀況、避免拆除現有房
    屋、分割後土地之對外聯絡通路、兩造之意見、兩造應有部分之比例及分割後地
    形之完整性為前提，較為公允。茲分述如下：
  (一)查丁○○之被繼承人彭阿維所有房屋座落現況圖Ｄ部分（即附圖Ｃ部分），戊○
    ○房屋則座落現況圖Ｅ部分（即附圖Ｄ部分），乙○○、丙○○二人出租他人房
    屋座落現況圖Ｆ（即附圖Ｅ部分），甲○○○所有房屋座落現況圖Ｃ部分（即附
    圖Ｆ部分），有現況圖及附圖可按，其等復就本院前審分配上開部分土地並無意
    見，故仍以分配上開土地予其等較為合適。
  (二)次按分割共有物，以消滅共有關係為目的，法院裁判分割共有土地時，除因該土
    地內部分土地之使用目的不能分割（如為道路）或部分共有人仍願維持其共有關
    係，應就該部分土地不予分割或准該部分共有人成立新共有關係外，應將土地分
    配於各共有人單獨所有（最高法院六十九年台上字第一八三一號判例參照），則
    原判決於部分共有人即上訴人不同意與被上訴人於分割後，繼續維持共有關係之
    情況下，猶於系爭土地內劃出五米寬道路一條，使兩造於分割後，仍繼續維持共
    有關係，顯有未洽，而被上訴人雖抗辯為全體共有人及後代子孫之通行，請依附
    圖二、附圖三分割出道路以利通行云云，惟查系爭土地分割出通行道路由兩造仍
    維持共有關係，既為上訴人所不同意，而本件並無因土地之使用目的不能分割，
    （即系爭土地若本有道路，該道路屬使用目的不能分割，惟本件係創設道路用地
    ），或劃分出之道路僅係由主張劃分之被上訴人保持共有，故與上開判例意旨並
    不相符，被上訴人抗辯顯有誤會，其主張之分割方法依附圖二、附圖三分割出道
    路用地令全體共有人保持共有，均無足採。
  (三)再者被上訴人乙○○等人主張上訴人在前面（即南方）入口處，另有三筆土地，
    即地號富興小段二八○-二、二八○-三土地，另一筆二八○-一 旱地，因無法分
    割，仍登記訴外人曾明星名下。故Ａ部分面臨道路部分不必多分配予上訴人等云
    云，惟查上訴人否認將上開土地信託予曾明星，被上訴人復未能舉證以實其說，
    則被上訴人所稱之三筆土地並非上訴人所有，自無從斟酌其相鄰利用情形，所稱
    亦無足採。
  (四)上訴人雖主張依附圖一所示之分割方案，並稱己○○五人原主張保持共有，惟於
    本院此次審理時，始稱欲分別共有，請求就原主張Ｂ部分分割為Ｂ、Ｂ１、Ｂ２
    ，顯係遲滯訴訟，依八十九年二月九日公布施行之民事訴訟法第四四七條規定應
    駁回之，故仍請依附圖一所示Ｂ部分分歸由己○○等五人保持共有。惟查分割共
    有物旨在消滅共有關係，故其等表示不欲保持共有，本院自須斟酌該分割方法，
    上訴人主張依附圖一所示分割方法令乙○○父子五人保持共有云云，於法未合，
    難認有據。
  (五)被上訴人抗辯上訴人向訴外人彭淑霞購買現況圖Ｇ部分房地，故應將後方土地全
    部分歸被上訴人保持共有，惟查上訴人主張其等係向伊購買土地應有部分，並未
　　買受未辦保存登記且作為雞舍使用之破屋，雖證人彭淑霞證稱有將上開Ｇ部分土
　　地及房屋出售予上訴人等語（見本院卷第一九○、一九一頁、一七四頁），惟伊
　　亦稱該房屋破爛無誤（見同上卷第一九二頁），故上訴人主張僅買受Ｇ部分土地
　　應屬可採。而Ｇ部分僅占系爭土地北方「一小部分」而已，況房屋現況破爛無庸
　　斟酌不拆除之必要，被上訴人復陳明不願為金錢補貼，（見本院卷一第一二五頁
　　），則將北方經濟價值較低部分歸上訴人所有，尚非公允，故被上訴人抗辯避免
　　拆除房屋故將Ｇ占有土地部分劃歸上訴人所有云云，自無足採。縱彭淑霞所證將
　　Ｇ部分房屋賣與癸○○屬實，僅癸○○應就Ｇ部分房屋應予以拆除而已，並無依
　　被上訴人抗辯將後方部分如附圖二分歸上訴人共有之必要。另被上訴人戊○○等
　　抗辯訴外人彭淑霞應有部分使用現況圖Ｇ部分係共有人間之分管協議，分割應受
　　其限制云云，惟上訴人否認有分管契約，被上訴人復未能舉證實之，其等相關抗
　　辯自不足採。
  (六)上訴人四人及乙○○依其應有部分，所分割之面積為全部中最大之二塊，而壬○
    ○、彭達及辛○○、己○○所有房屋座落於現況圖Ａ、Ａ１位置，而其四人與
    乙○○等五人之柚子園依現況圖為Ａ２位置，其等五人所有房屋及園地係長方形
    向北延伸，而上訴人及被上訴人乙○○等人均表示不願意就分得系爭土地北方部
    分互為補貼而為鑑定已如前述（見本院卷一第一二五頁），則原審為上訴人分得
    土地呈前窄後寬之倒Ｌ形，所為之分割方法，自非妥適，本院斟酌其等房屋現況
    ，上訴人四人、壬○○、彭達、辛○○、己○○分別陳明願意維持共有，及乙
    ○○與丙○○就附圖Ｅ部分亦陳明願保持共有，附圖所示Ｃ、Ｄ、Ｅ、Ｆ分屬丁
    ○○、戊○○，乙○○及丙○○（二人共有）、甲○○○所有屋房坐落之處，以
    及附圖所示北方土地分歸由上訴人及乙○○所有，較屬公允，爰分割出Ａ部分由
    上訴人四人保持共有，Ｂ部分分歸乙○○所有，Ｂ１部分分歸壬○○、彭達共
    有及Ｂ２部分分歸辛○○、己○○共有，Ｃ部分分歸丁○○所有，Ｄ部分分歸戊
    ○○所有，Ｅ部分分歸乙○○、丙○○二人所有，並保持共有，Ｆ部分分歸甲○
    ○○所有，應屬公平。雖乙○○抗辯分得之Ｂ部分土地無法對外通行，且與Ｂ１
    間之間隔太窄，惟依現況圖所示ＦＣ部分前有道路有通行，Ａ部分前有空地亦可
    通行ＦＣ部分前之道路，ＥＦ中間夾有巷道，業據本院至現場勘驗屬實，有勘驗
    筆錄在卷可按（見本院卷第一四九頁），則乙○○所分得之附圖Ｂ部分土地仍可
    對外通行，雖其抗辯與Ｂ１間之間隔太窄，惟壬○○、彭達、辛○○、己○○
    均陳明希照房子原貌割，照Ｂ１、Ｂ２割，另形成畸零地也無妨，將來可向他人
　　買受等語（見本院卷一第二八三頁，卷二第十八頁），則Ｂ１、Ｂ２二部分面積
　　各僅四十四平方公尺，復陳明不願拉長往北方分割，則為維持其等房屋現狀，Ｂ
　　１、Ｂ２占有臨路面積自然過多，本院斟酌其等係屬父子，且更審前本陳明保持
　　共有，則臨路面積並不狹窄，本院審理時復陳明希照現有房子原貌分割，且形成
　　畸零地亦無妨等情，而依據台灣省畸零地使用規則第三條規定「臨路路寬在七公
　　尺以下之乙種建築用地（本件臨路寬三公尺二，見本院卷一第一四九頁勘驗筆錄
　　），可作為建築基地之深度與寬度必須達到面寬三公尺，縱長十二八尺，（見本
　　院卷二第十四頁），則Ｂ１、Ｂ２屬畸零地，必須與他人合建，則Ｂ１、Ｂ２勢
　　必將來與連結在一起之Ｂ部分合建，故本院認分割出Ａ部分由上訴人四人保持共
　　有，Ｂ部分分歸乙○○所有，Ｂ１分歸壬○○、彭達及Ｂ２分歸辛○○、己○
　　○保持共有，應屬公允。
  (七)被上訴人乙○○復抗辯與上訴人丙○○係親兄弟，於四十六年分家時有立下分鬮
    書，以隴西堂公廳做為中心點劃分，而附圖所示分割方法違背此原則，亦即將公
    廳及二個內外庭院全部分給上訴人云云，惟查被上訴人乙○○之抗辯，固有分鬮
    書影本在卷可按（見本院卷一第一七五頁），而公廳部分係現況圖Ｈ部分，僅查
    此分鬮書僅乙○○與丙○○二人訂立，於分割共有物時，自不得拘束所有共有人
    ，況原公廳已被拆除，業據證人謝彭妹證稱屬實（見本院重上卷一第一三五頁）
    ，而被上訴人乙○○等父子，於其所建屋內另設祠堂祭祀，而被上訴人戊○○等
    兄妹則祭祀於隴西堂，亦有照片多張可證（見本院重上卷第五十四頁至五十八頁
    ），而本件系爭土地地形並不方正，而公廳位置於現況圖上亦略傾於右側，故於
    分割Ａ部分時，自無法保留公廳中心點，若牽就而為分割，則方割之部分將不平
    整，減少利用之價值，則斟酌證人證言，以及另設有公廳祭祀情形，以附圖Ａ、
    Ｂ所示之分割方法較屬合理。
  (八)爰斟酌兩造均不願意鑑定互以金錢補償，及前開系爭土地使用之現況、並兩造有
    關避免拆除現有房屋、部分共有人表示願於分割後，仍維持共有關係、不能設道
    路有關係之意見、及分割後對外能聯絡以及兩造應有部分之比例等一切情狀，改
    定分割方法如本判決主文第二項所示，
九、兩造其餘之攻擊或防禦方法，及未經援用之證據，經本院斟酌後，認為均不足以
    影響本判決之結果，自無一一詳予論駁之必要。又本件共有土地之分割，兩造均
    蒙其利，被上訴人雖就分割方法有爭議，惟尚屬防衛其權利之必要行為，應由兩
    造依應有部分之比例負擔訴訟費用，併此明。
十、據上論結：本件上訴為有理由，依民事訴訟法第四百六十三條、第四百五十條、
    第三百八十五條第一項前段、第七十八條、第八十一條第二款，判決如主文。
中　　　華　　　民　　　國　　九十一　　年　　　七　　　月　 　十六　　 日
　　　　　　　　　　　　　　　　　 民事第十五庭
　　                                   審判長法　官　劉　靜　嫻
　　　　　　　　　　　　　　　　　　　　　　 法　官　陳　昆　煇
　　　　　　　　　　　　　　　　　　　　　　 法　官　李　錦　美
右正本係照原本作成。
如不服本判決，應於收受送達後二十日內向本院提出上訴書狀，其未表明上訴理由者
，應於提出上訴後二十日內向本院補提理由書狀（均須按他造當事人之人數附繕本）
上訴時應提出委任律師或具有律師資格之人之委任狀；委任有律師資格者，另應附具
律師及格證書及釋明委任人與受任人有民事訴訟法第四百六十六條之一第一項但書或
第二項（詳附註）所定關係之釋明文書影本。
中　　　華　　　民　　　國　　九十一　　年　　　七　　　月　 　十七　　 日
　　　　　　　　　　　　　　　　　　　　　　 書記官　明　祖　全
附註：
民事訴訟法第四百六十六條之一（第一項、第二項）：
對於第二審判決上訴，上訴人應委任律師為訴訟代理人。但上訴人或其法定代理人具
有律師資格者，不在此限。
上訴人之配偶、三親等內之血親、二親等內之姻親，或上訴人為法人、中央或地方機
關時，其所屬專任人員具有律師資格並經法院認為適當者，亦得為第三審訴訟代理人
。
